【裁判字號】    92,上易,2067
【裁判日期】    920821
【裁判案由】    詐欺等
【裁判全文】
臺灣高等法院刑事判決                          九十二年度上易字第二六七號
    上  訴  人  臺灣士林地方法院檢察署檢察官
    被      告  辛○○
右上訴人因被告詐欺等案件，不服臺灣士林地方法院九十二年度易字第三０五號，中
華民國九十二年六月六日第一審判決（起訴案號：臺灣士林地方法院檢察署九十一年
度偵字第九六七八號）提起上訴，本院判決如左：
    主  文
原判決撤銷。
辛○○連續意圖為自己不法之所有，以詐術使人將本人之物交付，處有期徒刑陸月，
如易科罰金，以三百元折算一日。
附表一編號一至八號患者之病歷資料捌份，附表二編號一至八十三號之病歷資料八十
三份均沒收。
    事  實
一、辛○○係設於台北縣汐止市○○路二四０號一樓「瑞龍牙醫診所」之醫師，為從
    事醫療業務之人，並與中央健康保險局簽訂「全民健康保險特約醫事服務機構合
    約」，受託辦理全民健康保險特約服務業務，且於執行醫療業務時，應據實填載
    病歷，將就診日期、主訴、檢查項目及結果、診斷或病名、治療、處置或用藥及
    其他情形記載於病患之病歷。不料其基於意圖為自己不法所有及行使業務登載不
    實文書之概括犯意，自民國九十年二月間起至九十年七月間止，連續將附表一編
    號一至八號患者丙○○、庚○○、乙○○、甲○○、丁○○、戊○○、己○○、
    壬○○○等八人及附表二所示編號一至八十三號前往就診時，先以鉛筆於病歷之
    首頁記載患者之牙齒狀況，待當日治療完成後，未依規定詳實記載當日就診情形
    ，並將如附表一編號一至八號患者未治療部分，擅自登載於其業務上製作之該附
    表一編號一至八號患者之病歷表上，或未將當日診斷情形翔實記載於附表二編號
    一至八十三號患者病歷資料上，並據以登載於「中央健康保險局對象門診就診紀
    錄明細表」、「中央健康保險局特約醫事服務機構門診處方及治療明細」之電磁
    紀錄，用以表示前開保險對象確係有由其診療，足以生損害於前述丙○○等八人
    就診者之醫療記錄完整性、診斷結果之正確性及中央健康保險局查核醫療費用給
    付之正確性，並連續以媒體申報方式，虛報如附表一編號一至八號患者醫療費用
    項目及金額，持前開業務上登載不實之準私文書，向中央健康保險局申領醫療費
    用給付，施用詐術致中央健康保險局陷於錯誤，而陸續支付如附表所示之金額，
    總計詐得新台幣（下同）二萬四千六百元。嗣經中央健康保險局接獲檢舉辛○○
    於患者每次就醫時均不當蓋記健保卡，且病歷資料之記載均係空白，僅蓋有健保
    卡號，遂於九十年八月二十七日會同查核，並抽樣選取病歷資料，始悉上情。
二、案經中央健康保險局函送臺灣士林地方法院檢察署檢察官偵查起訴。
    理  由
一、附表一部份：
    訊據被告辛○○對於此部份之犯罪事實坦承不諱，核與告訴人中央健康保險局指
    訴及證人丙○○、庚○○、乙○○、甲○○、丁○○、戊○○、己○○、壬○○○、張菁華、許翠櫻、黃亦昇於偵查中證述之情節相符，並有全民健康保險特約
    診所申請書影本、全民健康保險特約醫事服務機構合約影本、全民健康保險特約
    診所基本資料表影本、庚○○健保卡Ｂ、Ｃ卡影本、乙○○健保卡Ａ、Ｂ卡影本
    、庚○○上甯牙醫診所病歷表影本、乙○○經典聯合牙醫診所病歷表影本、甲○○永康牙醫診所病歷表影本、中央健康保險局九十年十二月四日健保稽字第０九
    ０００一八六六七號函暨檢附特約醫事服務機構違規案件查處表影本各一份及中
    央健保局台北分局業務訪查訪問記錄表影本、中央健康保險局牙科患者實地訪查
    口腔檢查記錄表影本、對象門診就診紀錄明細表影本、特約醫事服務機構門診處
    方及治療明細影本、附表編號一至八號患者之病歷資料影本各八份在卷足憑。本
    件事證明確，被告犯行堪以認定，應予依法論罪科刑。
二、附表二部分：
    訊據被告辛○○固否認就前開附表二編號一至八十三號患者之病歷資料有業務登
    載不實之犯行，並辯稱：「伊確實有替該患者做治療，因那段期間伊母親開刀住
    院，伊要跑醫院照顧母親，另一方面又經營診所，兩頭忙碌之結果，使伊無相當
    之時間與精力整理診所資料，致疏於填寫病歷等相關資料，伊只是沒有把病患的
    就診記錄當日填寫，伊並沒有故意要填寫不實」云云。惟查：
  (一)被告係「瑞龍牙醫診所」之醫師，為從事醫療業務之人，且與中央健康保險局簽
    訂「全民健康保險特約醫事服務機構合約」，受託辦理全民健康保險特約服務業
    務，即被告係有據實填寫病歷義務之人，且被告未將患者當日就診情形詳實記載
    於病歷，此有起訴書附表二編號一至八十三號患者之病歷附卷可稽，則被告係以
    不作為之方式實現刑法第二百十五條業務登載不實罪之客觀構成要件。
  (二)再者，被告辛○○於中央健康保險局訪查及偵查中均坦承其為了考量符合平均就
    診人次，會調整就診日期，並具狀供陳其習慣將病患有問題牙齒先以鉛筆粗略註
    記於病歷首頁，而於隔月欲申報健保診療費用時，才將診療情形正式登載於病歷
    表上，而有時會因正式登載病患病歷離實際看診時日已久，而將用鉛筆註記有問
    題之牙齒誤認為係其實際診療內容，而誤寫病歷向健保局請領費用等語，顯見被
    告明知其可能因不復記憶而將填載錯誤，仍為符合平均就診人次，避免健保局「
    找麻煩」，而故意不於病患就診當日即據實記載於病歷。況被告提出其母親之死
    亡證明書上僅記載「直接引起死亡之疾病疑敗血症，發病至死亡之概略時間為十
    四小時」（見原審卷第三七頁），並不足以證明被告前揭辯稱，且縱然被告所辯
    屬實，其既無暇兼顧，理應暫時停診，否則由起訴書附表二所載日期觀之，從九
    十年七月二日至八月四日止，時間逾一個月，連續多達一百七十六次，被告如何
    能於嗣後確實記憶病患當日看診情形，益見被告所為未依規定登載病歷之犯行，
    顯係明知而為。是被告所辯，不足採信，其犯行堪以認定，亦應依法論罪科刑。
三、核被告所為，係犯刑法第二百十五條之業務上登載不實文書罪、第二百十六條、
    第二百二十條第二項、第二百十五條行使業務登載不實準文書罪及同法第三百三
    十九條第一項之詐欺取財罪。又其所犯業務上登載不實準文書之低度行為，為行
    使業務上登載不實準文書之高度行為所吸收，不另論罪。被告多次業務登載不實
    文書、行使業務登載不實準文書及詐欺取財犯行，均時間緊接，所犯均係構成要
    件相同之罪名，顯係基於概括犯意為之，為連續犯，均應依刑法第五十六條之規
    定加重其刑。又被告所犯業務登載不實文書罪、行使業務登載不實準文書罪及詐
    欺取財罪三罪間，有方法、結果之牽連關係，應依同法第五十五條之規定，從一
    重之詐欺取財罪論處。
四、原審對於被告予以論罪科刑，固非無見，然查，附表二所示編號一至八十三號患
    者部分，被告未依規定將當日診斷紀錄詳實載於病歷資料，亦構成業務登載不實
    之犯行之已如前述本院之認定，原審誤為認定無法證明被告主觀上有明知不實之
    事項，殊有未合。又被告非自始坦承犯行，嗣檢察官傳訊証人後始確認被告犯行
    ，且被告辯稱附表一部分犯行係因遭受風災而對其經濟造成莫大影響而一時迷失
    ，附表二部分犯行則因其母親龐大醫藥費用支出而使其現實生活窘困所致，難謂
    其深具悔意而無再犯之虞。再者，中央健保局予以行政罰與被告所應負之刑責並
    不衝突，是原審予以為緩刑之宣告，亦有未洽。公訴人上訴指摘原審判決宣告被
    告緩刑不當，復就部分犯罪事實認事用法尚有違誤，為有理由，自應由本院將原
    判決加以撤銷，並另為適法之判決。爰審酌被告犯罪之動機、目的、犯罪所得不
    多，犯罪後態度及犯罪所生之危害等一切情狀，量處如主文所示之行。並諭知易
    科罰金之折算標準。又附表一編號一至八號患者之病歷資料八份及附表二編號一
    至八十三號病歷資料八十三份係供犯罪所用之物，且屬被告所有，應依刑法第三
    十八條第三項、第一項第二款之規定，宣告沒收之。至於中央健康保險局對象門
    診就診記錄明細表、特約醫事服務機構門診處方及治療明細各八份，因被告已向
    中央健康保險局提出申請，已非屬被告所有之物，故不予以宣告沒收，併此敘明
    。
據上論斷，應依刑事訴訟法第三百六十九條第一項前段、第三百六十四條、第二百九
十九條第一項前段，刑法第五十六條、第二百十六條、第二百十五條、第二百二十條
第二項、第三百三十九條第一項、第五十五條、第三十八條第一項第二款、第三項、
罰金罰鍰提高標準條例第一條前段、第二條判決如主文。
本案經檢察官沈世箴到庭執行職務。
中    華    民    國      九十二      年      八        月    二十一    日
                              臺灣高等法院刑事第九庭
                                  審判長法  官  李 文 成
                                        法  官  官 有 明
                                        法  官  周 盈 文
右正本證明與原本無異。
不得上訴。
                                        書記官  吳 素 雲
中    華    民    國      九十二      年      八        月    二十五    日
附錄：本案論罪科刑法條全文
刑法第二百十六條
 (行使偽造變造或登載不實之文書罪)
行使第二百十條至第二百十五條之文書者，依偽造、變造文書或登載不實
事項或使登載不實事項之規定處斷。
刑法第二百十五條
 (業務上文書登載不實罪)
從事業務之人，明知為不實之事項，而登載於其業務上作成之文書，足以
生損害於公眾或他人者，處三年以下有期徒刑、拘役或五百元以下罰金。
刑法第三百三十九條
 (普通詐欺罪)
意圖為自己或第三人不法之所有，以詐術使人將本人或第三人之物交付者
，處五年以下有期徒刑、拘役或科或併科一千元以下罰金。
以前項方法得財產上不法之利益或使第三人得之者，亦同。
前二項之未遂犯罰之。


司法院資訊處製作；財團法人民間司法改革基金會備份。
